最高法院民事判決　　　　　　　　　　　　　　　　八十八年度台上字第一二二號
　　　上　訴　人　財團法人台灣電信協會
　　　法定代理人　藍龍波
　　　上　訴　人　財團法人台灣郵政協會
　　　法定代理人　王　威
　　　共 同訴 訟
　　　代　理　人　張玉希律師
　　　被 上訴 人　台北市大安區公所
　　　法定代理人　其梅
　　　訴訟代理人　林志豪律師
右當事人間請求返還房屋事件，上訴人對於中華民國八十七年二月十八日台灣高等法
院第二審判決（八十六年度重上字第四八○號），提起上訴，本院判決如左：
    主  文
上訴駁回。
第三審訴訟費用由上訴人負擔。
    理  由
本件上訴人主張：坐落台北市○○街一八八號房屋 (下稱系爭房屋) 為伊共有，被上
訴人所屬之法治里於民國八十二年五月間，未經伊之同意，即先行占用供作里民活動
中心，嗣經伊通知該里返還，被上訴人出面協調擬予租用，惟屢經協調，均無法達成
協議。就外觀而言，該等行為確係執行公務，被上訴人應負其責。又伊亦未將系爭房
屋交付里長林次郎使用，乃渠等拒不返還上開房屋，伊依法自得請求被上訴人返還系
爭房屋及相當於租金之不當得利等情。求為命被上訴人騰空返還系爭房屋於伊，並給
付自八十二年六月一日至八十六年三月三十一日止之不當利得新臺幣（下同）八百四
十三萬四千二百十二元，及自八十六年四月一日起按月計算之利得十九萬四千三百七
十七元之判決 (第一審判命被上訴人返還系爭房屋，並給付不當利得二百二十八萬三
千一百元，及自八十六年四月一日起按月九萬七千一百八十八元之損害金，駁回上訴
人其餘之請求，上訴人就其敗訴部分，未聲明上訴) 。
被上訴人則以：系爭房屋之占用人係法治里，而里僅為地方自治之單位，且該里里長
林次郎亦表明係伊個人為全體里民之利益而向上訴人借用系爭房屋並獲准遷入，自費
整修裝璜，其實際占用人應為林次郎或使用該里民活動中心之不特定里民。伊從未亦
無權指示或同意渠等占用系爭房屋，伊非系爭房屋之占有人。又法治里與伊並無從屬
關係，且系爭房屋之使用，非屬區公所應為辦理之業務，亦與被上訴人自治業務或授
權辦理業務無關，伊無從交辦及指揮監督，自不負排除之責任等語。資為抗辯。
原審以：上訴人主張伊所有系爭房屋為被上訴人轄下之法治里及其里民無權占用之事
實，有土地及建物登記簿謄本可稽，且系爭房屋係供里民活動中心使用，一樓為康樂
室、烹飪室，二樓為圖書室、輔導室、舊物交換中心、會客室，空地部分並設有鳥園
、魚池，亦經第一審履勘現場，囑託台北市大安地政事務所鑑測無訛，有土地複丈成
果圖足憑，證人林次郎、林克忠固證稱：當時洪榮三（上訴人台灣電信協會處長）說
同意伊等使用該房屋，但須用於公益，渠有交鑰匙予里長，及里民亦相繼拿去複製使
用云云，惟證人洪榮三堅稱：因里長希望看屋，伊乃帶渠入內看，……伊因有事須回
辦公室，故要渠整理完畢後，將門關好，當時伊未將鑰匙交予里長云云，參由證人林
次郎始終無法提出合法使用系爭房屋之權源證明文件，及自承伊執用之鑰匙係另複製
，而非當時之鑰匙等情以觀，尚難認林次郎使用系爭房屋有正當權源，被上訴人上開
主張，堪信為真實。茲須審究者，上訴人應否負無權占有返還系爭房屋之責，應視上
開法治里長林次郎等無權占用系爭房屋，是否出於被上訴人之指示或經其授意。查被
上訴人固曾於八十五年三月七日以八十五年北市安民字第三四三三號函請上訴人同意
由伊編列預算購買該屋作為興建區民活動中心，以解決該地區無公用活動場地之困擾
，及於林次郎等八十二年六月二十二日占用系爭房屋前之同年月十日以八十二年北市
安民字第一四九五九號函上訴人台灣電信協會，要求准予借用系爭房屋，惟該上訴人
旋於同年七月六日以電協產八二字第○八三號函覆依其常務董事會決議須以出租方式
處理，致未達成協議。次按村、里為行政區域，亦為全村里人民之集合團體，既有村
、里辦公處之組織，並有村、里長可為其代表人，如因村、里之私權涉訟，依民事訴
訟法第四十條第三項規定，仍不失為非法人團體，參諸直轄市自治法第三條第二項「
市以下設區。區以內之編組為里。里以內之編組為鄰」，台北市各區公所組織規程第
十一條「區以內之編組為里，置里長……里長受區長之指揮監督、辦理里公務及交辦
事項」，第十二條「里設里辦公處，置里幹事，承區長之命，里長之督導，辦理自治
及交辦事項，里幹事員額列入區公所編制」等規定之意旨，里長僅受區長之指揮監督
、辦理里公務及交辦事項，非若里幹事係列入區公所編制，並承區長之命，里長之督
導，辦理自治及交辦事項，里幹事與區長間有職務上之隸屬關係，且里長以里之名義
所為一切行為，性質仍有相當之自主性，難認里係區公所之內部機關，上訴人主張，
里僅為被上訴人之內部單位，不具當事人能力，為無足採。再者，被上訴人抗辯，伊
轄區內設有十一個區民活動中心，無系爭法治里里民活動中心之編制等情，有區民活
動中心設置計劃評估表及其位置暨基本資料為證，上訴人對之亦無爭執，且依台北市
各區活動中心設置管理要點第三條、第五條及第十三條第一款等規定，區民活動中心
業務係屬區公所掌管，並委由里幹事、社會工作員或適當人員負責兼管，其使用申請
亦係向區公所為之，經區長核准並交納使用費後，始得為之，要與里長或里民無涉。
本件法治里里長林次郎及該里里民未經被上訴人與上訴人取得協議，擅自占用系爭房
屋，係屬渠等無權占用之行為，被上訴人上開要求借用系爭房屋，及函請同意由伊編
列預算購買該址作為興建區民活動中心之行為，僅係其以法治里之上級監督單位身份
，出面代為協商而已，上訴人執以主張被上訴人應自負無權占有責任，尚非有據。綜
上所陳，本件系爭房屋之占有人為法治里里長林次郎及該里里民，渠等既非承區長之
命而占用系爭房屋，被上訴人自無返還系爭房屋及不當得利之責。從而上訴人依無權
占有之法律關係，請求被上訴人返還系爭房屋及不當利得，即屬無據，不應准許。因
而將第一審所為上訴人勝訴之判決廢棄，改判駁回其訴。經核於法並無違誤。上訴論
旨，猶執陳詞，就原審取捨證據、認定事實之職權行使，指摘原判決違背法令，求予
廢棄，非有理由。
據上論結，本件上訴為無理由，依民事訴訟法第四百八十一條、第四百四十九條第一
項、第七十八條，判決如主文。
中      華      民      國    八十八    年      一      月     二十二   日
                              最高法院民事第三庭
                                  審判長法官  朱  建  男
                                        法官  曾  煌  圳
                                        法官  許  澍  林
                                        法官  鄭  玉  山
                                        法官  顏  南  全
      右正本證明與原本無異
                                              書  記  官
中      華      民      國    八十八    年      二      月      四      日
                                                                        Ｒ
